臺灣宜蘭地方法院刑事判決　　　　　　　　96年度訴字第81號
公　訴　人　臺灣宜蘭地方法院檢察署檢察官
被　　　告　甲○○
選任辯護人　陳培仁律師
上列被告因過失致死案件，經檢察官提起公訴（96年度偵字第
15 號），本院判決如下：
    主  文
甲○○從事業務之人，因業務上之過失致人於死，處有期徒刑參
月，如易科罰金以銀元參佰元即新臺幣玖佰元折算壹日，減為有
期徒刑壹月又壹拾伍日，如易科罰金以銀元參佰元即新臺幣玖佰
元折算壹日。
    事  實
一、甲○○於民國95年1 月間，為合億營造股份有限公司承作公
    路局四區○○○○○段冬山河橋新建工程之現場工地主任，
    為從事業務之人，本應注意活動拒馬於夜間應擇適當位置裝
    設施工警告燈號，且依其專業智識程度及當時工地情形，並
    無不能注意之情事，竟疏未注意，漏未於置放在施工入口處
    之活動型拒馬上安裝夜間警告燈。適李仰川飲酒後，血液酒
    精濃度達276mg/dl，於95年1 月16日晚間11時50分許，騎乘
    車牌號碼AN2-162號重型機車，沿宜蘭縣冬山鄉○○路○段由
    羅東往冬山方向行駛，途經冬山鄉○○路○段227號前之施工
    路段，因酒後辨識能力降低致疏未注意車前狀況，先撞擊置
    於施工入口處欠缺夜間警告燈號之活動型拒馬，隨即撞上緊
    鄰活動型拒馬之紐澤西水泥護欄後倒地，受有顱腦損傷併內
    出血之傷害，經送醫急救，仍於同月17日凌晨1 時15分許不
    治身亡。
二、案經宜蘭縣警察局羅東分局報請相驗由臺灣宜蘭地方法院檢
    察署檢察官偵查起訴。
   理  由
一、訊據被告甲○○故坦認：死者李仰川騎乘機車行經其工地，
    因故發生意外而身亡及是日其工地擺放之活動型拒馬上沒有
    裝設警示燈號等情，惟否認有何工安疏失，辯稱：現場設置
    有具反光功能之活動型拒馬、道路施工警告標誌、車道減縮
    、封閉之警告標誌，以及具反光功能並串連有紅色小燈泡之
    紐澤西水泥護欄，視線良好，已盡相當之注意，本件事故係
    肇因於被害人酒後駕車，致撞擊紐澤西水泥護欄後，始將旁
    邊之活動型拒馬撞倒，並非先撞擊活動型拒馬，伊無過失云
    云，然查：
（一）證人即承辦員警杜琮於本院審理時證稱：伊與警員鍾明宏
      抵達現場後，由鍾明宏繪製現場圖並拍照，因為當天下大
      雨，血跡已被沖走，當時研判是先撞上水泥護欄前面的活
      動型拒馬，肇事當天現場只有2 個活動型拒馬，拒馬上面
      沒有警示燈，水泥護欄上面則有警示燈等語；證人即員警
      鍾明宏於本院審理時亦證稱：伊到現場時，死者已送醫，
      伊只有看到機車倒臥在施工封閉路口，現場還有2 個活動
      型拒馬倒在那裡，拒馬上沒有警告燈號，當天雨很大，視
      線不清楚，伊研判死者是先撞到拒馬，再撞到水泥護欄，
      因為拒馬放在水泥護欄的前面，雖然也有可能是先撞上水
      泥護欄，往旁邊倒，始將活動拒馬壓倒，但是拒馬放在水
      泥護欄的前面，不可能先撞到水泥護欄，伊忘記曾向杜琮
      說是先撞到水泥護欄，地上沒有留下血跡，水泥護欄上好
      像也沒有血跡等語，參以被告庭呈之照片顯示，用以封閉
      施工路口之活動型拒馬均係沿路面邊線之軌跡擺放，與紐
      澤西水泥護欄連結之第1 座活動型拒馬均擺放在水泥護欄
      前方不遠處，而非與紐澤西水泥護欄持垂直擺放之狀態（
      本院卷第31頁上方、第32頁上方、第33頁、偵卷第56頁、
      第58頁），是死者先撞上缺乏警告燈號之活動型拒馬後，
      隨即緊接撞上活動型拒馬後方之水泥護欄等情應堪認定，
      證人杜琮雖曾稱：事發第2 天，鍾明宏再度到現場拍照後
      ，因為發現撞擊點及血跡都是在水泥護欄上，所以鍾明宏
      向伊表示應該是先撞上水泥護欄云云，惟證人杜琮於案發
      第2 天並未親赴現場察看，其轉述鍾明宏所言有無出入非
      無疑義，況證人鍾明宏業詳證其至現場察看之結果已詳如
      上述，是證人杜琮此部分之供述應不可採。
（二）死者李仰川血液酒精濃度達276mg/dl，有酒精測定紀錄表
      在卷可考，換算成呼氣酒精濃度高達1.3mg/l 以上，有呼
      氣酒精濃度與血液酒精濃度換算對照表附卷可參，顯逾標
      準值0.25mg/l甚多，惟死者本身就肇事原因雖與有過失，
      然被告漏未於置放在施工入口處之活動型拒馬上安裝夜間
      警告燈，致死者撞擊活動型拒馬後，進一步撞擊水泥護欄
      ，業已違反道路交通標誌標線號誌設置規則第140條第6項
      所定，活動型拒馬夜間應擇適當位置裝設施工警告燈號之
      法定注意義務，被告因違反注意義務而製造法所不容許之
      風險，並因李仰川之死亡而風險實現。又上開注意義務之
      規範目的即在於避免因夜間視線不佳致活動型拒馬用以阻
      擋車輛、行人前進或指示改道之功能喪失，避免本件事故
      之發生顯係該注意義務之規範保護目的，是被告之疏失具
      可歸責性。再者，依卷附現場照片所示（偵卷第11頁），
      在大雨傾盆之情況下，倘若被告確實遵守上述注意義務，
      於活動型拒馬上安裝夜間警告燈，對於機車騎士之照明、
      視線應有相當之幫助，反之，未盡上開注意義務，則明顯
      地降低夜間行車之亮度及視線，因而升高了撞擊的風險，
      且又無證據足資確認，即便被告遵守上述注意義務，李仰
      川死亡之結果仍確定不可避免，換言之，善盡於活動型拒
      馬上安裝夜間警告燈之注意義務非屬無效之義務，被告之
      疏失仍具客觀可歸責性。
（三）本院依職權調閱本院95年度重國字第1 號民事卷宗，卷附
      臺灣省車輛行車事故覆議鑑定委員會覆議意見書表示：施
      工單位於施工入口處活動拒馬上無夜間警告燈號，有違規
      定，設施欠完善，惟施工地點處設有紐澤西護欄，護欄上
      有反光標誌及安全方向導引標誌，具備足有預見功能，施
      工單位無肇事因素云云（重國字卷第191 頁以下），然活
      動型拒馬置放在水泥護欄前，透過夜間警告燈號，有於遠
      處即發揮阻擋車輛、行人前進或指示改道之功能，且本件
      事故發生時正值大雨，水泥護欄上之反光標誌需車行接近
      時，透過汽、機車大燈之照射始具指引之功能，則具備夜
      間警告燈號之活動型拒馬對本件肇事原因之防免不可謂不
      重要，況如上所述，被告此一疏失業已提高了肇事之風險
      ，復無證據顯示此疏失對死者李仰川而言係屬無關緊要，
      則上開覆議意見書及本院95年度重國字第1 號民事判決所
      認定之事實均不為本院所採納。況本件經送臺灣省基宜區
      車輛行車事故鑑定委員會鑑定結果，亦認被害人駕駛重機
      車行經施工路段，未減速慢行注意車前狀況，致撞及施工
      入口活動型拒馬（酒精濃度過量駕車有違規定）為肇事主
      因；被告施工地點夜間警告燈號不足，為肇事次因，有該
      委員會95年12月20日基宜鑑字第0955003518號函附之鑑定
      書在卷可稽，益徵被告之行為有過失。
（四）此外，復有證人即死者之母親乙○○、事故地點附近之居
      民丙○○陳述在卷，並有道路交通事故現場圖、道路交通
      事故調查報告表、酒精測定紀錄表各1份、現場照片22 張
      、相驗屍體證明書、法醫驗斷書各1份、相驗照片13 張、
      被告庭呈之照片28張、呼氣酒精濃度與血液酒精濃度換算
      對照表各1 份在卷可考，被告過失犯行明確，應依法論科
      。
二、論罪科刑之理由：
（一）被告行為後，於94年1月7日修正通過之新刑法已於95 年7
      月1日施行，修正後刑法第2條第1 項規定：「行為後法律
      有變更者，適用行為時之法律，但行為後之法律有利於行
      為人者，適用最有利於行為人之法律。」此規定係法律變
      更所生新舊法律比較適用之準據法，其本身不生新舊法比
      較之問題，均依裁判時即修正後之刑法第2條第1項定其應
      適用之刑法法律，合先敘明。
（二）被告為合億營造股份有限公司承作公路局四區○○○○○
      段冬山河橋新建工程之現場工地主任，負有維護工地安全
      之責任，為從事業務之人，核其所為係犯刑法第276條第2
      項之業務過失致死罪。被害人李仰川酒後駕車，辨識能力
      降低，致疏未注意車前狀況，而撞擊施工入口處之活動拒
      馬，雖與有過失，但被告仍難辭過失之責。又刑法第 276
      條第2項之業務過失致死罪並非此次（95年7 月1日施行）
      修法之範圍，其法定刑形式上仍維持5 年以下有期徒刑或
      拘役，得併科3,000元以下罰金。然刑法第33條第5款已由
      原先：「罰金：一元以上」修正為：「罰金：新臺幣一千
      元以上，以百元計算之」，且刑法施行法第1條之1亦規定
      ：「中華民國九十四年一月七日刑法修正施行後，刑法分
      則編所定罰金之貨幣單位為新臺幣。九十四年一月七日刑
      法修正時，刑法分則編未修正之條文定有罰金者，自九十
      四年一月七日刑法修正施行後，就其所定數額提高為三十
      倍。但七十二年六月二十六日至九十四年一月七日新增或
      修正之條文，就其所定數額提高為三倍」，是刑法第 276
      條第2 項之業務過失致死罪，其所得科處之罰金刑已因刑
      法第33條第5款之修正而實質變更為最高新臺幣9萬元，最
      低新臺幣1,000 元。依被告行為時之刑罰法律，即罰金罰
      鍰提高標準條例第1 條前段提高倍數10倍及修正前刑法第
      33條第5款罰金最低額以銀元1元計算之規定，業務過失致
      死罪所得科處之罰金刑最高為銀元3萬元即新臺幣9萬元，
      最低為銀元1元即新臺幣3元。經新、舊法比較適用結果，
      修正後之新法並無較有利於被告之情形，爰依刑法第2 條
      第1項前段適用修正前之舊法。
（三）被告上開業務過失致死犯行，其犯罪時間在96年4月24 日
      以前，合於中華民國九十六年罪犯減刑條例所定之減刑條
      件，依法減其刑期二分之一。
（四）刑法第41條第1 項前段關於易科罰金之規定，新法修正為
      「犯最重本刑為五年以下有期徒刑以下之刑之罪，而受六
      個月以下有期徒刑或拘役之宣告者，得以新臺幣一千元、
      二千元或三千元折算一日，易科罰金」，惟依被告行為時
      之刑罰法律，即修正前第41條第1 項前段：「犯最重本刑
      為五年以下有期徒刑以下之刑之罪，而受六個月以下有期
      徒刑或拘役之宣告，因身體、教育、職業、家庭之關係或
      其他正當事由，執行顯有困難者，得以一元以上三元以下
      折算一日，易科罰金」，及刪除前罰金罰鍰提高標準條例
      第2 條關於「依刑法第四十一條易科罰金者，均就其原定
      數額提高為一百倍折算一日；法律所定罰金數額未依本條
      例提高倍數，或其處罰法條無罰金刑之規定者，亦同」等
      規定，易科罰金之折算標準最高為銀元300元即新臺幣900
      元，最低為銀元100元即新臺幣300元，經比較修正前、後
      關於易科罰金之折算標準，修正後之規定並無較有利於被
      告之情形，爰依刑法第2條第1項前段適用修正前刑法第41
      條第1項前段及刪除前罰金罰鍰提高標準條例第2條之規定
      。
（五）爰審酌被告無前科，有正當、辛苦之職業，素行良好，因
      一時疏未注意，致人傷亡，造成之損害非輕，然比較其與
      被害人之過失程度，其過失情節尚屬輕微及其國小畢業之
      智識程度，並慮及國人對從事業務之人具較高之社會期待
      等情狀，量處如主文所示之刑，諭知易科罰金之折算標準
      ，並依中華民國九十六年罪犯減刑條例減其宣告刑，並諭
      知易科罰金之折算標準。
據上論斷，應依刑事訴訟法第299條第1項前段，刑法第2條第1項
前段、第276條第2項，修正前刑法第41條第1 項前段，罰金罰鍰
提高標準條例第1條前段，刪除前罰金罰鍰提高標準條例第2條，
現行法規所定貨幣單位折算新臺幣條例第2 條，中華民國九十六
年罪犯減刑條例第2條第1項第3款、第7條、第9 條，判決如主文
。
本案經檢察官吳廣莉到庭執行職務。
中　　華　　民　　國　　96　　年　　7　　月　 　20　　日
                  刑事第二庭審判長法  官  黃永勝
                                  法  官  鄭貽馨
                                  法  官  楊坤樵
以上正本證明與原本無異。
如不服本判決應於收受本判決後10日內向本院提出上訴書狀，並
應敘述具體理由。若未敘述理由者，應於上訴期間屆滿後20日內
向本院補提理由書狀(均須按他造當事人之人數附繕本)。
                                  書記官  謝佩欣
中　　華　　民　　國　　96　　年　　7 　　月　　23　　日
附錄本案論罪科刑法條全文：
中華民國刑法第276條第2項
（過失致死罪）
從事業務之人，因業務上之過失犯前項之罪者，處 5 年以下有期
徒刑或拘役，得併科3千元以下罰金。
